【裁判字號】    97,重訴,949
【裁判日期】    981120
【裁判案由】    損害賠償
【裁判全文】
臺灣臺北地方法院民事判決             97年度重訴字第949號
原      告  乙○○
訴訟代理人  張樹萱律師
被      告  甲○○
訴訟代理人  吳啟孝律師
訴訟代理人  陳建宏律師
上列當事人間請求損害賠償事件，本院於民國98年10月27日言詞
辯論終結，判決如下：
    主      文
被告應給付原告新臺幣壹仟柒佰玖拾貳萬貳佰柒拾伍元，及自民
國九十七年九月六日起至清償日止，按年息百分之五計算之利息
。
訴訟費用由被告負擔。
本判決於原告以新臺幣伍佰玖拾柒萬肆仟元供擔保後，得假執行
，但被告以新臺幣壹仟柒佰玖拾萬元為原告預供擔保得免為假
執行。
    事實及理由
壹、程序部分
    按訴狀送達後，原告不得將原訴變更或追加他訴。但擴張或
    減縮應受判決事項之聲明者，不在此限，民事訴訟法第255
    條第1項第3款定有明文。查原告起訴時聲明請求：被告應給
    付原告新臺幣（下同）1,801萬元，及自民國93年12月21日
    起至清償日止，按年息5%計算之利息；嗣將其聲明變更為：
    被告應給付原告17,920,275元，及自起訴狀繕本送達翌日起
    至清償日止，按年息5%計算之利息。核其性質係減縮應受判
    決事項之聲明，按諸上揭規定，應予准許，合先敘明。
貳、實體部分
一、原告起訴主張：
  (一)兩造於93年11月18日簽訂委任契約書（下稱系爭契約），由
    原告委任被告辦理代原告購買未上市股票並於取得該等股票
    之所有權後，捐贈予政府機關或公立學校事宜，並以其申報
    原告93年度個人綜合所得稅之捐贈扣除額俾節省稅捐。嗣被
    告自行決定為原告購入新瑞都開發股份有限公司（下稱新瑞
    都公司）股票665萬7,000股，於93年12月1日捐贈臺北縣烏
    來鄉公所（下稱烏來鄉公所），並於93年12月13日完成過戶
    手續，經烏來鄉公所出具證明表示依93年10月31日新瑞都公
    司之資產負債表，新瑞都股票每股淨值為9.84元，故捐贈總
    值為6,550萬4,880元。詎烏來鄉公所於94年11月25日通知原
    告，稱「捐贈股票之新瑞都股票尚積欠鉅額國稅，對本所並
    無實益，為免影響本所權益」，通知原告領回系爭股票。嗣
    財政部臺北市國稅局大安分局於96年12月間核定全數剔除被
    上訴人捐贈扣除額為6,550萬4,880元，要求原告補繳應納稅
    額2,554萬6,651元，經原告於97年4月25日先繳納半數稅款
    1,278萬9,829元後，迭經提起訴願均遭駁回。本件被告於93
    年間向原告建議規劃並購入未上市之新瑞都公司股票，並因
    此要求原告支付17,920,2 75元款項之行為，顯然無法達到
    合法節稅之目的，致原告遭受財產上之重大損失，則原告為
    節稅目的而支付與被告之全部款項17,920,275元，自為因此
    所受之財產上損失，被告對此應負全部損害賠償責任。
  (二)被告應對原告負債務不履行之損害賠償責任：
    本件為有償委任契約，依民法第535條規定，被告應負善良
    管理人之注意義務，惟被告履行系爭契約之「選購未上市股
    票」義務時，並未盡善良管理人注意義務瞭解所購入之新瑞
    都公司之營業現況，亦未盡善良管理人注意義務審核新瑞都
    公司資產負債表之真實性，致新瑞都公司股票竟遭主管機關
    、司法機關認定實際價值為零，新瑞都公司之資產負債表亦
    屬虛偽不實，足認被告選購新瑞都公司股票及提出新瑞都公
    司資產負債表等事，均未盡善良管理人之注意義務而為審核
    、查證，確有過失而有可歸責之處。且被告於履行「捐贈政
    府機關並取得捐贈證明」義務時，亦未盡善良管理人之注意
    義務向烏來鄉公所人員實際進行洽詢查證，任由第三人游啟
    勝私下以不法手段取得與真實不符之捐贈證明，就此被告自
    有可歸責之處。被告對原告所作之節稅建議、規劃及相關辦
    理內容，業經財政部認定屬不合法之稅捐規避，而非合法節
    稅方法，則被告所作之「節稅規劃」，既令原告遭稅捐機關
    要求補繳全部稅款，又被以違反稅捐稽徵法起訴，足見其履
    行本件債務確有可歸責之處。綜上，被告應對原告負不完全
    給付之債務不履行責任，原告依民法第227條第1項不完全給
    付，依關於民法第226條第1項給付不能之規定行使權利，請
    求被告賠償損害。
  (三)被告應對原告負侵權行為之損害賠償責任：
    被告當初係主動遊說原告以購入未上市股票方式來合法節稅
    ，原告因誤信其專業外觀及說詞，方同意與其簽訂系爭契約
    支付價款與被告，由其全權代為辦理，孰知之後被告代為取
    得之未上市公司股票及捐贈證明均有嚴重問題，其購入之未
    上市股票公司新瑞都公司，經認定89至93年度均無營業收入
    ，僅有利息收入及出售資產收益，且年年虧損，積欠政府稅
    收，復自92年度起即未辦理營業稅、營利事業所得稅申報，
    且未開立任何發票，至95年間即經主管機關廢止營業登記，
    而被告所提出之新瑞都公司資產負債表，亦遭行政機關質疑
    非真實；而其取得之烏來鄉公所之捐贈證明，亦經板橋地方
    法院檢察署以貪瀆罪起訴烏來鄉鄉長，認該公務員收受不正
    利益方出具捐贈證明。可見被告向原告建議、規劃本件『節
    稅』事務，其相關內容實已違反善良風俗無疑。則被告當初
    以「合法節稅」之說詞遊說原告與其簽立系爭契約並支付前
    開款項予被告，卻以違反善良風俗之方式處理相關事宜，造
    成原告無法以其取得之捐贈證明扣抵任何稅款，而需補繳全
    部稅款，且致原告遭受違反稅捐稽徵法之追訴，被告之行為
    顯已造成原告財產上之相當損失，依法應對原告負損害賠償
    責任。
  (四)原告請求之金額依法有據：
    本件所謂之稅務規劃於法不合，不能達到合法節稅之結果，
    則被告以可合法節稅為由，遊說原告與其簽立委任契約支付
    17,920,275元，由被告代購新瑞都公司股票捐贈予烏來鄉公
    所，但之後該捐贈扣除額全部遭剔除，且股票價值遭稅務主
    管機關認定為零，致原告需補繳所有應納稅款，足見原告當
    初支付與被告代購未上市股票以抵付應繳所得稅款之17,920
    ,275元，因實際未能抵扣任何應納稅款，且已被認定價值為
    零，自屬原告因本件債務不履行所受之損失，被告即應回復
    原告損害發生前之原狀，將17,920,275元全數返還與原告。
    另系爭契約約定以購入未上市股票辦理捐贈以達作為捐贈扣
    除額之目的，如認該節稅規劃係合法可行，且屬被告依約可
    達成之契約義務，則被告因可歸責之原因而選購已發生鉅額
    虧損而無捐贈實益之新瑞都股票作為本件標的，嗣該筆捐贈
    扣除額遭稅捐機關全數剔除，造成原告需補繳全部稅款2,55
    7萬9,658元，是因被告選購、取得之新瑞都公司股票及捐贈
    證明，無法合法申報作為捐贈扣除額，達到節稅目的，則此
    造成原告補繳之全部稅款2,557萬9,658元即為原告因被告不
    完全給付所受之損失，原告亦得請求被告先賠償其中17,920
    ,275元。
  (五)爰依民法第227條第1項、第2項、第226條第1項、第227 條
    之1、第184條第1項後段規定請求之，並聲明：被告應給付
    原告17,920,275元，及自起訴狀繕本送達翌日起至清償日止
    ，按年息5%計算之利息；原告願供擔保，請准宣告假執行。
二、被告則以：
  (一)被告未違背系爭委任契約之義務：
    被告所需負擔之系爭契約履約義務及委任之範圍，僅於購買
    未上市股票以捐贈公家機關，被告甲○○之義務在於代為購
    買未上市股票、捐贈與公家機關及取得其捐贈證明，不包括
    使該未上市股票捐贈列舉為原告乙○○93年度個人所得稅捐
    贈扣除額。原告於購買股票前，即已知悉被告代購者為新瑞
    都公司之未上市股票，而依系爭依系爭契約第4條約定，原
    告係分3次付款，其中第2次付款更係在該股票過戶至原告名
    下後，始行為之。是被告代購買新瑞都公司未上市股票，實
    係經原告同意並指示後，始行購買，並將其捐贈予臺北縣烏
    來鄉公所，且取得捐贈證明，被告就該委任事務之處理，既
    係受原告指示而為，且已完成，自無所謂違反受任義務之可
    能，更無給付不能或不完全給付之情。且契約之目的是否實
    現，與給付義務無關，亦與契約之效力無影響，本件原告主
    張無法達成節稅目的即認被告為不完全給付云云，顯與法定
    要件未合。
  (二)原告終未能列舉捐贈扣除額，乃不可歸責於被告：
    本件購入之新瑞都股票，未公開上市，其股票價格受公開市
    場之影響原非顯著，且股價高低與公司內在經營者之手法、
    理念不無關係，新瑞都公司財報資料之確實與否，本非被告
    所得查核。而被告代被原告購買該新瑞都公司未上市股票捐
    贈時，依據新瑞都公司93年度資產負債表顯示，其計算每股
    淨值為9.84元（計算式：股東權益總額2,617,524,196元÷
    股數266,000,000＝9.84元），且至94年未拍賣前公司資產
    負債表記載之土地成本尚有6,170,186,712元，故被告因信
    賴新瑞都公司93年度之資產負債表顯示該公司股票每股尚有
    淨值9.84元，而於93年間選擇代原告購買該新瑞都公司未上
    市股票及捐贈時，實不可謂被告甲○○有可歸責之事由。又
    本件屬93年度捐贈扣除案件，在財政部94年7月8日臺財稅字
    第09404542220號令於94年7月8日起之捐贈案件開始適用前
    ，只要受贈單位受理捐贈，即認定捐贈完成，無須依前述財
    政部函令，再取得出售所得之收據，始得列報核銷，該項捐
    贈條件之變更，本來就加重捐贈者之負擔，此項不利益之條
    件，並非兩造訂立契約所得預見，是烏來鄉公所於94年11月
    25日，因上開函釋就核銷捐贈部分之變更，通知領回已完成
    捐贈之股票，此節事實本即不可歸責被告，亦非兩造約定債
    之內容。
  (三)被告並無故意以背於善良風俗之方法，加損害於原告之情：
    被告購買系爭新瑞都公司未上市股票並未違法，而烏來鄉公
    所確實為政府機關，被告將該未上市公司股票捐贈與烏來鄉
    公所，並取得烏來鄉公所出具之捐贈證明，已符合所得稅法
    第17條第1項第2款第2目第1小目取得政府機關受贈證明文件
    之規定，並無任何過失可言。且被告係依循89年至92年捐贈
    未上市股票之案例辦理，並非與受贈機關熟識，該受贈機關
    是否另有違法之處，與被告無涉，被告購買新瑞都公司未上
    市股票及捐贈，雖無法使原告列舉93年所得稅之捐贈扣除額
    ，但亦不能謂被告有故意以背於善良風俗之方法加損害於原
    告之情形。是原告依上開民法第184條第1項後段規定，向被
    告請求損害賠償，自屬無據。
  (四)本件並無解除契約之事由存在，原告不得請求返還：
    原告所給付之17,920,275元，乃係基於系爭契約而為之付出
    ，並非因侵權行為或委任意旨違反或不完全給付所生之損害
    ，因此，於系爭契約未遭解除之情況下，原告自不得請求返
    還該17,920,275元。而系爭契約之委任義務或解除條件既未
    包含為原告達成節稅之目的，則在被告為原告完成購買新瑞
    都公司未上市股票捐贈與烏來鄉公所，並取得其捐贈證明等
    委任義務後，新瑞都公司亦無解散、清算或倒閉等情形，且
    被告對系爭契約亦無侵權行為或債務不履行等情形下，原告
    並無解除系爭契約之事由存在，其向被告請求給付17,920,2
    75元，實非有理。況原告所支付之17,920,275元，僅其中之
    2,973,878元為被告履行系爭委任契約可得之報酬，其餘款
    項均係原告購買系爭股票之價金，退步言之，縱被告有債務
    不履行之情形，原告亦僅得請求被告賠償所受領之報酬2,97
    3,878元，且被告為原告購買之新瑞都公司未上市股票，均
    已捐贈與烏來鄉公所，原告不可能歸還被告，則原告請求被
    告賠償17,920,275元，亦無理由。
  (五)原告於本件債務履行過程與有過失：
    兩造固於93年11月18日簽訂系爭契約，約定由被告代伊買受
    股票淨值（以半年報之資產負債票為準）總額為65,500,000
    元之未上市股票，再捐贈予政府機關。而縱使原告係以「節
    稅」為目的，然依一般繳稅慣例及經驗法則，原告僅於93年
    12月17日支付被告17,920,275元卻可購買總額為65,500,000
    元之未上市股票，亦即原告同意被告依據稅捐法規所預定之
    方式，意圖減少稅捐負擔行為之節稅行為，於稅捐負擔之迴
    避上應有可歸責性，且具與有過失責任之適用，被告請求鈞
    院依過失相抵法則，基於衡平原則及誠實信用原則，判定雙
    方之責任。
  (六)答辯聲明：原告之訴及假執行之聲請均駁回；如受不利判決
    願供擔保請准宣告免為假執行。
三、兩造不爭執事項：
  (一)被告係訴外人節稅王理財顧問有限公司（嗣更名為精誠資產
    管理顧問股份有限公司，下稱節稅王公司）之法定代理人，
    營業項目為企業經營管理顧問、投資顧問、創業投資事業管
    理顧問、工商徵信服務。
  (二)兩造於93年11月18日簽訂「委任契約書」即系爭契約，約定
    由原告委託被告購買股票淨值（以半年報之資產負債表為準
    ）總額為6550萬元之未上市股票，再捐贈予政府機關，取得
    捐贈證明，以期申報原告之93年度個人綜合所得稅捐贈扣除
    額，而原告則應支付被告前述購買金額應為總淨值之27.5%
    即1081萬元，原告於93年11月18日訂約日支付被告720萬元
    ；取得捐贈股票後支付900萬元予被告；取得捐贈證明後，
    支付尾款172,275元，合計支付被告17,920,275元，已依約
    給付完畢。此有「委任契約書」（本院卷第25至28頁）、節
    稅王公司記載之原告應付款金額明細可證（本院卷第321頁
    ）。
  (三)依系爭契約第6條第1款約定，被告應於93年12月31日日前辦
    畢未上市股票捐贈予政府之手續，被告已於93年11月間，代
    原告購入新瑞都公司股票665萬7000股，並捐贈予烏來鄉公
    所，經烏來鄉公所認定捐贈總值6550萬4880元。此有烏來鄉
    公所93年12月15日北縣烏民字第0930013063號函可憑（本院
    卷第30頁）。
  (四)烏來鄉公所於94年11月25日通知原告領回已完成捐贈之股票
    ，財政部臺北市國稅局（下稱北市國稅局）核定前開捐贈扣
    除額不符所得稅法第17條第1項第2款第2目第1小目規定，予
    以全數剔除亦核定全數剔除捐贈扣除額，原告應補繳綜合所
    得稅額25,546,651元，原告已補繳半數12,789,829元。此有
    烏來鄉公所94年11月25日北縣烏財經字第0940011480號函及
    北市國稅局93年度綜合所得稅核定稅額繳款書可考（本院卷
    第31、32頁）。
  (五)北市國稅局核定本件股票之捐贈，不符所得稅法第17條第1
    項第2款第2目第1小目規定，予以全數剔除，原告應補繳綜
    合所得稅額25,546,651元，原告提起訴願，遭駁回確定。有
    財政部97年7月7日第00000000號訴願決定書可稽（本院卷第
    33至42頁）。
四、按因可歸責於債務人之事由，致為不完全給付者，債權人得
    依關於給付遲延或給付不能之規定行使其權利。因不完全給
    付而生前項以外之損害者，債權人並得請求賠償；因可歸責
    於債務人之事由，致給付不能者，債權人得請求賠償損害，
    民法第227條、第226條第1項分別定有明文。本件原告主張
    兩造簽立系爭契約，其委任被告尋找合適之未上市股票，購
    買後辦理捐贈予烏來鄉公所，以取得捐贈證明，使其得以列
    舉個人綜合所得稅之捐贈扣除額，以達合法節稅之目的，詎
    被告卻代購價值為零之新瑞都股票，其以之申報93年度捐贈
    扣除額6550萬4880元，致遭財政部核定價值為零全數刪除確
    定，此乃被告因可歸責之事由，未能依債之本旨完成節稅，
    應賠償其因此支付各項費用之損害17,920,275元等語，被告
    則執前詞置辯。是本件爭點在於：被告依系爭契約所負之義
    務，是否包括審查所代購之未上市股票之實質淨值，使原告
    得以列舉為捐贈扣除額？被告是否有不完全給付之情事？如
    有，是否可歸責於被告？原告因此所受之損害為何？原告是
    否與有過失？茲分述如下：
  (一)被告依本件委任契約債之本旨所應完成之事務為何？
    原告主張：伊委任被告代為選購得合法節稅之股票，作為伊
    申報93年度個人綜合所得稅之捐贈扣除額，被告自應選擇合
    適之股票，並完成「節稅」始符合債之本旨；被告則抗辯：
    其受委任購入系爭股票捐贈烏來鄉公所，取得烏來鄉公所出
    具之捐贈證明，即已完成系爭契約之給付義務。
  1.按解釋意思表示，應探求當事人之真意，不得拘泥於所用之
    辭句，民法第98定有明文。次按解釋契約，應於文義上及論
    理上詳為推求，以探求當事人立約時之真意，並通觀契約全
    文，斟酌訂立契約當時及過去之事實、交易上之習慣等其他
    一切證據資料，本於經驗法則及誠信原則，從契約之主要目
    的及經濟價值作全盤之觀察，以為其判斷之基礎，不能徒拘
    泥字面或截取書據中一二語，任意推解致失其真意（最高法
    院96年度台上字第2631號判決參照）。
  2.原告主張：被告開設專業稅務規劃公司，受伊委託辦理節稅
    事務，於締約前即出具「93年度所得稅節稅規劃方案」，列
    舉多種節稅方法，如捐贈靈骨塔、捐贈土地、捐贈未上市股
    票等，並對捐贈未上市股票節稅一事詳載相關法令依據、執
    行辦法及流程，並分析「捐贈未上市股票給政府機關」等評
    估報告等情，業據提出節稅王公司製作之93年度所得稅「節
    稅」規劃方案，其內含說明書、評估報告、捐贈上市股票「
    節稅」專案、未上市股票捐贈「節稅」問與答止、抵稅個案
    書函等為證（見本院卷第14至24頁）。嗣兩造簽立系爭契約
    ，該契約第2條雖僅約明：「受任人（即被告）於委任期間
    內應為委任人（即原告）辦理下列事宜：Ａ將未上市股票之
    所有權，完成移轉登記於委任人指定之人。Ｂ代為辦理未上
    市股票之捐贈事宜」（見本院卷第25頁）。惟：
  系爭契約首揭意旨亦已載明：「緣委任人擬買受未上市股票
    ，並於取得該等股票之所有權後，捐贈予政府機關或公立學
    校；緣受任人具未上市股票買賣之實務經驗，將協助委任人
    規劃其買入之後續處理及使用方式，並代為辦理處理股票買
    賣、交割、股權移轉登記，及辦理捐贈予政府之手續等相關
    事宜」等語（見本院卷第25頁）。
  爭委任契約第7.1條復約定：「受任人認知委任人依本契約
    委託其辦理購買未上市股票、捐贈等事宜，係為取得受贈政
    府機關所核發之『捐贈』證明，以期『申報委任人民國93
    年度個人綜合所得稅之捐贈扣除額』，故受任人同意，倘其
    於委任期間內未能依本契約之約定，完成購買未上市股票、
    過戶及捐贈手續並取得捐贈證明，或該等未上市公司股票於
    移轉於受贈機關名下前解散、清算或倒閉，委任人得選擇以
    原價退款，將產權無條件返還登記予受任人指定之人」等語
    （見本院卷第26頁）。
  再參酌證人李保良於98年3月25日至臺灣高等法院97年度上
    字第510號訴外人駱詠綺與本件被告甲○○間請求損害賠償
    事件中證稱：「駱詠綺曾經委託甲○○曾經辦過捐贈土地節
    稅事情，駱詠綺他們三個人（包括本件原告在內）要我去與
    甲○○接洽，問辦理節稅的事情」、「我去才問甲○○，他
    才告訴我，那些節稅方法」、「如捐贈未上市股票等等，甲
    ○○主動建議捐贈未上市股票」、「都是他決定的，因為我
    不知道要買什麼股票」、「在我看來甲○○本來就是一個專
    業節稅公司，捐贈未上市股票之事，之前我沒有聽過，對於
    這件事情我第一次接觸，我不知道他們怎麼去買這麼多股票
    …」、「他提供幾種捐贈節稅方案，有些方式他上面寫有風
    險，因為當時土地捐贈吵的很厲害已經不行了，所以他建議
    未上市股票沒有風險，我有問過他不行的話怎麼辦，他說不
    行的話他會退錢，我辦這件事情辦到完」等（見本院卷第23
    5至239頁）。
  3.綜上觀諸兩造締約之前置作業、立約當時情形及系爭委任契
    約之內容，足認原告訂約之真意係為達成「節稅」目的，委
    任被告處理代購未上市股票等事務；被告亦係本於為達成原
    告「節稅」目的之意思，始受任代為購買未上市股票並處理
    捐贈等事宜。因此，原告委任被告辦理取得之未上市股票，
    應限於可適合供作捐贈標的，而得以列舉為綜合所得稅之捐
    贈扣除額之未上市股票，以供原告申報個人綜合所得稅時列
    為捐贈扣除額，並達節稅目的，始符合系爭契約債之本旨，
    故若被告代購買者是連年虧損、資產淨值為零之公司之未上
    市股票，自屬不符合兩造系爭契約之債之本旨。
  (二)被告受任辦理節稅事務，是否有給付不完全之情事？且有可
    歸責之事由？
  1.查在財政部94年7月8日臺財稅字第09404542220號令發布前
    ，如個人以未上市、未上櫃公司股票捐贈並列報綜合所得稅
    捐贈列舉扣除額時，其捐贈列舉扣除額之計算，係以贈與日
    該公司之資產淨值估算之；另稽徵機關應就贈與標的之價值
    予以調查認定，並非僅憑納稅義務人申報數或受贈單位之感
    謝函所載金額而逕予認定其價值，歸納其剔除原因大部分：
    受贈單位未允受且退回受贈股票、按贈與日該公司之資產淨
    值調減捐贈列舉扣除金額、該公司營運不佳且鉅額虧損，股
    票核無淨變現價值之情，有北市國稅局98年5月27日、98年7
    月31日及98年11月25日回覆函可稽（本院卷第263、283、34
    6、347頁）。準此，即使在財政部94年7月8日臺財稅字第09
    404542220號令發布前，稽徵機關仍會調查認定贈與標的之
    價值，在未上市公司營運不佳且鉅額虧損、其股票核無淨變
    現價值時，應予剔除該公司股票列舉為捐贈扣除額，從而，
    營運不佳且鉅額虧損、股票核無淨變現價值之公司之未上市
    股票，即不適合作為捐贈之標的。
  2.被告履行系爭委任契約時為原告選購取得之新瑞都公司股票
    ，遭財政部國稅局認定「無捐贈實益」，價值為零，被告辦
    理之捐贈行為遭受贈機關烏來鄉公所發函撤銷，致原告申報
    之捐贈扣除額遭國稅局全部剔除，且稅捐機關已終局認定該
    等購入股票價值為零，需剔除全部捐贈額，原告需補繳稅款
    2554萬6651萬元之情，已詳如前述；而原告以上開股票、捐
    贈證明申報93年度個人綜合所得稅捐贈扣除額之行為，使兩
    造遭司法機關以違反稅捐稽徵法起訴，而接受捐贈之政府機
    關公務員被司法機關認定涉嫌貪汙罪起訴，亦有臺灣板橋地
    方法院檢察署檢察官起訴書可憑（本院卷第68至75頁）；以
    上事實，足認被告雖有為原告購入未上市之系爭股票及取得
    捐贈函，但所購入之系爭股票實質價值為零，依據前揭財政
    部回覆函，系爭股票即不適合作為捐贈之標的，否則亦會遭
    稅捐稽徵機關從捐贈扣除額中剔除，故被告代購入系爭股票
    等所為之給付，顯然不符雙方簽立系爭委任契約之債之本旨
    ，確屬不完全給付。
  3.次按債務不履行之債務人之所以應負損害賠償責任，係以有
    可歸責之事由存在為要件。若債權人已證明有債之關係存在
    ，並因債務人不履行債務而受有損害，即得請求債務人負債
    務不履行責任。倘債務人抗辯損害之發生為不可歸責於債務
    人之事由所致，自應由其負舉證責任，如未能舉證證明，即
    不能免責（最高法院97年度台上字第1000號判決參照）。準
    此，被告抗辯其無可歸責之事由，自應由被告就此事實負舉
    證責任。查：
  被告自承其因詢問訴外人游啟勝而決定購買新瑞都公司股票
    作為捐贈之標的，但被告辯稱原告於其購買系爭股票前，即
    已知悉被告所代購者是新瑞都公司之未上市股票，原告仍依
    約付款，故被告代購系爭股票，實係經過原告同意云云，惟
    系爭契約並未約定被告代購之未上市股票之種類，且基於被
    告具未上市股票買賣之實務經驗，原告是委由被告全權辦理
    ，被告購買何種類之未上市股票，並無須經原告之同意，因
    此，原告即使知悉被告所購買之未上市股票之種類，因已委
    由被告處理，且相信被告之專業，而由被告依其專業辦理，
    但尚難以此，解免被告之債務不履行責任。
  被告雖提出財政部94年7月8日台財稅字第099404542220號函
    令（本院卷第66、67頁），用以證明財政部就捐贈扣除額在
    該函發布前，捐贈價值均得以股票淨值認定而逕列報為當年
    度綜合所得稅之捐贈扣除，別無其他限制，但該函將列報標
    準變更為：「個人以未上（市）櫃公司股票捐贈政府、教育
    、文化、公益、慈善機構或團體者，應俟受贈之政府、機構
    或團體出售該股票取得現金後，取得受贈單位載有股票出售
    價金之收據或證明文件，依所得稅法第17條第1項第2款第2
    目第1小目規定，列報為出售年度綜合所得稅之捐贈列舉扣
    除」，並辯稱此捐贈條件之變更，不可歸責於被告云云，惟
    查，縱使在財政部前開函令發布前，如個人以未上市、未上
    櫃公司股票捐贈並列報綜合所得稅捐贈列舉扣除額時，其捐
    贈列舉扣除額之計算，雖係以贈與日該公司之資產淨值估算
    之，但稅捐稽徵機關應就贈與標的之價值予以調查認定，並
    非僅憑納稅義務人申報數或受贈單位之感謝函所載金額而逕
    予認定其價值，其剔除原因包括該公司營運不佳且鉅額虧損
    ，股票核無淨變現價值之情，已詳如前述，因此即使在該函
    令發布前，稅捐稽徵機關仍會調查認定贈與標的之價值，非
    僅憑納稅義務人申報數或受贈單位之感謝函所載金額而逕予
    認定其價值，故被告仍應盡善良管理人之注意義務，選擇無
    營運不佳且無鉅額虧損、股票核無淨變現價值之未上市公司
    股票，始得以實質列報為捐贈扣除額，方符債之本旨，從而
    ，被告選擇價值為零之系爭股票作為捐贈標的，即使在前述
    財政部函令發布前，仍會遭稅捐稽徵機關剔除，而屬可歸責
    於被告，因此與前述財政部函令無關。
  被告雖抗辯：伊非新瑞都公司之實際經營者，對該公司有鉅
    額虧損、92、93年度無營業收入、未辦理所得稅申報、95年
    經撤銷登記、公司資產負債表等書證資料，原無從蒐集查核
    ，伊事先徵得原告同意後購入，事後就抵稅與否復無裁量權
    ，自難謂伊有何可歸責之事由云云。惟系爭契約首揭意旨揭
    示「…受任人（即被告）具未上市股票買賣之實務經驗，將
    協助委任人（即原告）規劃其買入之後續處理及使用方式，
    並代為辦理處理股票買賣、交割、股權移轉登記，及辦理捐
    贈予政府之手續等相關事宜」；第7.1條又約定「受任人認
    知委任人依本契約委託其辦理購買未上市股票、捐贈等事宜
    ，係為取得受贈政府機關所核發之捐贈證明，以期申報委任
    人民國93年度個人綜合所得稅之捐贈扣除額，故受任人同意
    ，倘其於委任期間內未能依本契約之約定，完成購買未上市
    股票、過戶及捐贈手續並取得捐贈證明…」等語，均如前述
    ，足認選購合適而得以節稅之未上市股票係被告依約應履行
    之義務，亦即被告於選定捐贈股票前，即負有審核遺產及贈
    與稅法施行細則第29條第1項所規定「公司資產淨值」之義
    務，而被告如何蒐集查核新瑞都公司之實際營運內容、資產
    負債表等書證，係被告履約之準備行為，及被告事後對本件
    捐贈有無裁量權，均不得據為被告免責之事由。
  被告抗辯依新瑞都公司93年資產負債表所示，系爭股票仍有
    9.84元之價值，依事後查核之書證，認為價值為零，但非伊
    於訂約時所得預見云云。惟「新瑞都公司89至93年度均無營
    業收入，僅有利息收入及出售資產收益，且年年虧損，積欠
    政府稅收，復自92年度起即未辦理營業稅、營利事業所得稅
    申報，至95年間即經主管機關廢止營業登記等情，業有新瑞
    都開發公司89至91年度營利事業所得稅結算申報書、89至91
    年度及93年度資產負債表、10年收件編號檔案維護表、申報
    書查詢單、申報書查詢作業表、營業稅稅籍資料查詢作業、
    財政部臺灣省南區國稅局欠稅總歸戶查詢情形表可稽；又依
    原告所提出之新瑞都公司93年度資產負債表顯示，其計算每
    股淨值雖為9.84元（計算式：股東權益總額2,617,524,196
    元÷股數266,000,000＝9.84元），但依其91年度之資產負
    債表計算，每股淨值僅有3.81元（計算式：股東權益總額2,
    669,986,834元÷股數700,000,000＝3.81元），新瑞都公司
    既經歷上開年年虧損、欠稅未繳及92年度以後即未再營業等
    過程，何能在短短2年內增加約2倍之獲益，益徵該93年度資
    產負債表不實…」，有臺北高等行政法院96年度訴字第0231
    9號判決可憑（見本院卷第129至161頁），是從新瑞都公司
    89至91年度營利事業所得稅結算申報書、89至91年度資產負
    債表等資料，以及向稅捐機關查詢該公司之欠稅情形，該公
    司93年度之資產負債表有不實情形，當可見端倪，故被告僅
    從新瑞都公司93年資產負債表認定系爭股票仍有9.84元之價
    值，顯有未確實詳盡審核新瑞都公司之「資產淨值」，難謂
    其無過失，且具可歸責性。
  據上，被告並未舉證證明其不完全給付有不可歸責與己之事
    由，則原告主張被告給付不完全且有可歸責之事由，為可採
    信。
  (三)原告所受之損害若干？
    原告主張伊因系爭契約支付17,920,275元予被告，被告對此
    不爭執，自堪信為真實。又原告主張：伊因被告不完全給付
    之結果，受有支付無益費用17,920,275元之損害等語，被告
    則抗辯：上開17,920,275元部分係包括被告依約應得之報酬
    、辦理捐贈及購得系爭股票等費用，原告並已取得所有權且
    辦理捐贈完畢，原告並無損害云云。查：
  1.按負損害賠償責任者，除法律另有規定或契約另有訂定外，
    應回復他方損害發生前之原狀，民法第213條第1項定有明文
    。次按損害賠償，除法律另有規定或契約另有訂定外，不僅
    須填補債權人所失利益（即消極損害），並須填補債權人所
    受損害（即積極損害），民法第216條規定甚明。故損害賠
    償之範圍，應以被害人實際所受損害為衡（最高法院97年度
    台上字第2601號判決參照）。原告主張伊因被告未依債之本
    旨履行債務，代為購入之系爭股票價值為零，致伊未能達成
    節稅目的，且系爭股票亦無價值，均詳如前述，原告為此支
    付予被告之報酬、辦理捐贈及購入系爭股票等費用17,920,2
    75元均係其所受之損害，應可採信。被告抗辯原告並無前述
    損害云云，不足採信。
  2.被告雖又抗辯：原告僅支付17,920,275元，卻可購買總額6,
    550萬餘元之股票抵稅，其意圖減少稅捐負擔之行為，與有
    過失云云。然被告於締約前交付予原告之93年度所得稅節稅
    規劃方案中建議原告採取購入未上市股票，捐贈給政府機關
    ，為最安全有效的「合法」節稅方式，因捐贈未上市股票是
    以固定或相對固定之股票淨值或面值計算，與分秒都在變動
    之股票市值不同，可藉由其間之差額，合法節稅（本院卷第
    14、16、19頁），且被告亦自稱其具有未上市股票買賣之實
    務經驗（本院卷第25頁），因此，原告相信被告之專業經驗
    ，可以前述差額合法節稅，尚難認原告因此即有違法規避稅
    捐之意圖而與有過失。又被告不否認原告欲購買未上市股票
    抵稅6,550萬元，應支付17,920,275元之費用，係被告向原
    告報價購買金額應為總淨值之27.5%，此含所有代辦費及稅
    金，則該費用既係被告計算所得，且節稅屬合法行為，自難
    認原告有何與有過失之行為可言，被告所辯亦不足採。
五、綜上所述，原告主張被告代購無捐贈實益，價值為零之系爭
    新瑞都股票辦理捐贈而未能達成節稅目的，顯係未依委任契
    約之債之本旨履行債務，致其受有支付各項費用17,920,275
    元之損害，應可採信。則其依據民法第227條第1項、第226
    條第1項規定，請求被告給付17,920,275元，於法有據，應
    予准許，而本院就其依據民法第227條第1項、第226條第1項
    之請求，已予准許，則原告另依據民法第227條第2項、第22
    7條之1、第184條第1項後段等規定請求，即毋庸再予審酌，
    併予敘明。又按給付無確定期限者，債務人於債權人得請求
    給付時，經其催告而未為給付，自受催告時起，負遲延責任
    。其經債權人起訴而送達訴狀，或依督促程序送達支付命令
    ，或為其他相類之行為者，與催告有同一之效力，民法第22
    9條第2項定有明文，是原告請求被告賠償債務不履行損害之
    法定遲延利息，自本件起訴狀繕本送達翌日即97年9月6日起
    算，有送達證書可憑（見本院卷第50頁），亦屬有據，應予
    准許。
六、兩造均陳明願供擔保，聲請宣告假執行或免為假執行，爰分
    別酌定相當擔保金額，予以准許。
七、本件事證已臻明確，兩造其餘攻擊防禦方法核與判決結果不
    生影響，爰不另一一論述，併此敘明。
八、據上論結，本件原告之訴為有理由，依民事訴訟法第78條、
    第390條第2項、第392條第2項，判決如主文。
中    華    民    國    98    年    11    月    20    日
                  民事第一庭    法  官  賴秀蘭
以上正本係照原本作成
如對本判決上訴，須於判決送達後20日內向本院提出上訴狀
中    華    民    國    98    年    11    月    20    日
                                書記官  李佩芳

司法院資訊處製作；財團法人民間司法改革基金會備份。
